【裁判字號】    95,上更(一),12
【裁判日期】    950522
【裁判案由】    偽造有價證券
【裁判全文】
臺灣高等法院高雄分院刑事判決      95年度上更(一)字第12號
    上  訴  人
    即  被  告  乙○○原名曾.
    上  訴  人
    即  被  告  甲○
    上2 人共同
    選任辯護人  吳春生  律師
                許龍升  律師
上列上訴人因偽造有價證券等案件，不服臺灣高雄地方法院90年
度訴字第896 號中華民國第一審92年1 月9 日判決（起訴案號：
臺灣高雄地方法院檢察署89年度偵字第19920 號），提起上訴，
判決後，經最高法院發回更審，本院判決如下：
    主  文
原判決撤銷。
乙○○、甲○共同意圖供行使之用，而偽造有價證券，各處有期
徒刑年貳月；如附表所示本票，其中所偽造發票人「陳緞」部
分沒收。
    事  實
一、甲○（原名陳和），係陳緞之子，惟已於民國64年10月7 日
    出養予李金。緣甲○之生母陳緞於79年7 月6 日死亡，遺留
    有坐落高雄市○鎮區○○段2443地號之土地1 筆，甲○因已
    出養而無法繼承其生母陳緞之遺產，為謀取前開土地所有權
    ，竟與從事代書業務之乙○○（原名曾昭明）共同意圖供行
    使之用，謀以製造虛偽之本票債權債務關係，於83年7 月20
    日起至85年2 月13日前之某日，在不詳處所，先利用不知情
    不詳姓名年籍之成年人，在本票號碼CH285052號之空白發票
    人處偽簽「陳緞」之署押後，再由甲○在上開本票上填寫自
    己為共同發票人及日期、金額而完成如附表所示偽造陳緞為
    共同發票人之本票1 紙，渠等並共同基於明知為不實之事項
    而連續使公務員登載於職務上所掌公文書之概括犯意，明知
    上開陳緞為共同發票人，本票金額為新台幣（下同）750 萬
    元之本票1 紙係屬偽造不實，並無上開本票債權，竟先由乙
    ○○於85年2 月13日以債權人名義，持上開偽造之本票向臺
    灣高雄地方法院聲請本票裁定准予強制執行而行使之，以此
    不實之事項，使臺灣高雄地方法院承辦法官於85年2 月14日
    據以登載於職務上所掌之公文書即85年度票字第2635號民事
    裁定而准予強制執行，足以生損害於法院對於裁定之正確性
    及陳緞之遺產管理人。甲○、乙○○2 人並共同意圖為自己
    不法之所有，於85年4 月9 日（起訴書誤載為2 月13日），
    由乙○○持上開本票裁定之執行名義向臺灣高雄地方法院民
    事執行處聲請強制執行而行使之，而就本票金額750 萬元及
    自83年10月21日起至清償日止按年息百分之五計算之利息，
    聲請對陳緞所留遺產即上開土地強制執行，以此詐術使臺灣
    高雄地方法院民事執行處之承辦人員陷於錯誤，而將陳緞所
    有之上開土地予以執行拍賣，嗣乙○○經法院之拍賣程序而
    承受取得上開土地所有權後，甲○、乙○○又承前使公務員
    登載不實事項於職務上所掌公文書之犯意聯絡，明知甲○與
    乙○○間並無真實買賣之事實，而於85年12月24日以買賣為
    登記原因，使不知情之高雄市政府前鎮地政事務所之承辦人
    員將上開之移轉不實事項，登載於所掌管之登記簿上，而將
    土地移轉登記為甲○名義，並於86年1 月29日完成所有權移
    轉登記，足以生損害於地政機關對於土地管理登記之正確性
    及陳緞之遺產管理人財政部國有財產局南區辦事處（下稱國
    有財產局，因陳緞死後無繼承人且未立有遺囑，國有財產局
    經原審法院選任為陳緞之遺產管理人），以及法院對強制執
    行案件處理之正確性。嗣經國有財產局對上開本票裁定執行
    程序聲請閱卷後，而查知上情。
二、案經國有財產局函送臺灣高雄地方法院檢察署檢察官偵查起
    訴。
    理  由
一、訊據上訴人即被告乙○○、甲○2 人均矢口否認有何前揭偽
    造有價證券、行使使公務員登載不實文書及詐欺取財等犯行
    ，被告乙○○辯稱：系爭本票是陳富誠於85年2 月間拿給我
    ，說是甲○及陳緞在78年7 月間向其貸借750 萬元時所簽，
    嗣因無力償還，故委託我拿本票去向法院申請裁定後強制執
    行，強制執行及拍賣承受之費用，均由陳富誠拿給我去辦理
    ，因查封土地後來賣不出去，陳富誠才叫我先承受下來，再
    過戶給甲○，由甲○以土地向銀行貸款來還錢給陳富誠等語
    ；被告甲○則辯稱：我與生母陳緞於75、76年間向住在高雄
    市○○街之陳富誠借750 萬元，利息每月1 分半，所以共同
    簽了1 張750 萬元之本票交給他收執，也有房子讓陳富誠抵
    押，本票之發票日及到期日，是陳富誠填上去的，我並無偽
    造本票之犯行等語。
二、經查：
（一）被告甲○（原名陳和）生母係陳緞，惟已於64年10月7 日
      為李金所收養，改從養父李金之姓為甲○，被告甲○之生
      母陳緞業於79年7 月6 日死亡，遺留有坐落高雄市○鎮區
      ○○段2443地號之土地1 筆，因無人繼承其遺產，嗣經國
      有財產局於85年11月22日向原審法院聲請選任為被繼承人
      陳緞之遺產管理人，經原審法院於86年1 月15日以86年度
      繼字第6 號民事裁定選任國有財產局為陳緞之遺產管理人
      ，然被告乙○○前於85年2 月13日以債權人名義，持系爭
      本票（發票人為陳緞及被告甲○、發票日83年1 月19日、
      到期日83年10月20日、票面金額750 萬元）1 紙向原審法
      院聲請本票裁定及於同年4 月9 日聲請強制執行，並於強
      制執行程序中指封陳緞所遺留之上開土地，嗣經拍賣程序
      後由被告乙○○於85年9 月20日承受上開土地，並於85年
      10月12日完成所有權移轉登記後，再於86年1 月29日以買
      賣方式移轉所有權登記予被告甲○等事實，業經國有財產
      局以89年8 月29日台財產南接第8900026044號函述綦詳，
      並有被繼承人陳緞遺產被拍賣相關案情經過情形明細表、
      法律意見書、戶籍謄本、本票、本票裁定及強制執行聲請
      狀、原審法院85年度票字第2635號民事裁定、86年度繼字
      第6 號民事裁定、原審法院民事執行處協助指界函、土地
      登記謄本、分配表、不動產權利移轉證書、高雄市土地建
      物異動登記簿等件附卷可稽（見偵查卷第1 頁、第2 頁及
      外放證物附件卷）。是依被告甲○之生母陳緞既已於79年
      7 月6 日死亡，即在系爭本票之發票日前死亡，其如何能
      於83年1 月19日與被告甲○共同簽發面額750 萬元之系爭
      支票？足見被告甲○所辯系爭本票為陳緞所共同簽發乙節
      ，已難令人憑信。
（二）被告甲○前於偵查中係供稱：本票金額係陳富誠所填，陳
      緞名字是由我生母自己所簽，而發票日期係空白等語（見
      偵查卷第38頁、第46頁），惟於原審調查時則改稱：本票
      金額750 萬元係我所寫，陳緞名字及住址是我生母親自寫
      ，發票日是當天陳富誠拿戳章蓋的，到期日亦是陳富誠所
      寫的等語（見原審卷第124 頁），然被告甲○既供承係於
      75、76年間與其生母陳緞一同向陳富誠借款750 萬元，並
      與陳緞共同簽發系爭本票交予陳富誠收執，則發票日及到
      期日理應由被告甲○或陳緞簽寫，且對本票之簽發方式知
      之甚詳，豈有就本票金額及發票日係由何人填寫，前後供
      述不一之理？又借款日期既在75、76年間，何以借錢予被
      告甲○生母之債權人陳富誠會將本票上之發票日及到期日
      均填寫至7 年後之83年間，而甘冒有損其債權風險之可能
      ？此均與常情不符；再者，被告甲○既自承其生母陳緞因
      被人倒會，要還人家錢，遂向陳富誠借款金額高達750 萬
      元，利息為月息1 分半，1 個月10幾萬元利息，利息太重
      ，本金均未還，借款後有支付利息約2 年多，亦不清楚其
      生母陳緞欠何人款項等情（見原審卷第123 頁、第168 頁
      、第238 頁），惟被告甲○為計程車司機，其收入能否負
      擔每月10幾萬元之利息達2 年多之久？且其既係系爭本票
      之共同發票人，債務高達750 萬元之多，豈有對於該筆款
      項之流向不加以關心、過問之理？而卻甘心每月支付10多
      萬元之利息？況且本件除債權人陳富誠持有本票1 紙外，
      被告甲○均無法提供任何單據或繳納利息之收據可供本院
      查證，亦與常情有違；參以被告甲○於64年10月7 日即已
      出養予李金，已如前述，衡情應無於75、76年間陪同其生
      母陳緞向陳富誠借款，並自願共同簽發上開本票而承擔其
      生母陳緞債務之可能，凡此足認系爭本票所載750 萬元之
      債權，顯係虛偽，並非實在。
（三）又被告乙○○初於偵訊中供稱：我原係蔡進興代書助理，
      系爭本票係蔡進興拿給我去辦理本票裁定，我不知道何人
      簽發等語（見偵查卷第24頁反面），惟經證人蔡建興於原
      審結證稱：（曾昭明幫甲○辦理繼承事情是否知情？）我
      在偵訊中才知情，之前代書業務是曾昭明承辦我不過問等
      語（見原審卷第63頁）。被告乙○○則於偵查又改稱：83
      年10月間我在晟信代書事務所工作時，經由他人介紹認識
      陳富誠，陳某說其朋友甲○要申報遺產稅，要我處理，後
      來在85年2 月間陳某說甲○在78年時與他母親向其借100
      萬元未還，簽發有本票，要我全權處理等語（見偵查卷第
      45頁反面），復於原審調查時供稱：陳富誠於85年2 月時
      拿系爭本票給我，說甲○及陳緞在78年間借750 萬元，簽
      發本票後無力償還，遂要求我聲請強制執行等語（見原審
      卷第59頁），被告乙○○前後就何人交付系爭本票、債權
      金額等重要情節，供詞反覆不一，已難採信；又被告乙○
      ○於原審調查中供承：陳富誠帶甲○過來要申報遺產稅，
      甲○要辦繼承，繼承辦不出來，因甲○是養子身份無法繼
      承陳緞遺產，且我在聲請本票裁定前即知道甲○無法繼承
      等語（見原審卷第60頁），足見被告乙○○在聲請本票裁
      定前，即已知陳緞死亡且被告甲○無法繼承其生母陳緞遺
      產之事實甚明，則被告乙○○既從事代書業務，其對於非
      屬債務人所有之財產不得聲請強制執行乙事，理應知之甚
      詳，何以仍於85年2 月13日以債權人名義持系爭本票向原
      審法院聲請本票裁定，及於同年4 月9 日持以聲請強制執
      行後並對陳緞所遺留之土地指封、拍賣？再者，於系爭本
      票裁定強制執行之過程中，被告乙○○身為本票強制執行
      之聲請人，然對於法院送達給相對人陳緞及被告甲○應送
      達文書之收取人竟均為被告乙○○，此有本票裁定聲請狀
      影本1 紙及送達證書影本2 紙在卷可參（見外放證物附件
      卷），顯與常理有違，足證被告乙○○對於前揭本票係由
      陳富誠交其聲請強制執行之辯解云云，亦難採信。
（四）又被告甲○辯稱沒有偽造系爭本票，乙○○亦辯稱不知該
      本票係偽造，亦不知本票何來云云。惟被告乙○○前已供
      承甲○要辦繼承辦不出來，無法繼承生母陳緞之遺產，並
      坦承在本票裁定前即已知甲○無法辦理繼承登記等情，而
      以被告甲○係初中肄業，以開計程車為業，對於以本票即
      得逕行聲請法院為裁定強制執行等法律程序難認熟稔，又
      倘單獨列陳緞為債務人（相對人），必又產生由繼承人承
      受訴訟之問題，故而被告乙○○、甲○即共同商議，委由
      不知情之人於系爭本票之空白發票人處偽簽「陳緞」之署
      押後，再由甲○於上開本票上填寫自己為共同發票人及日
      期、金額而完成本件附表所示之本票，再以乙○○（曾昭
      明）為執票人（債權人）持以向臺灣高雄地方法院聲請本
      票裁定及強制執行之程序，並刻意以乙○○（曾昭明）之
      戶籍地址，即高雄市三民區○○○街456 巷32號為被告乙
      ○○之文書送達地址，而以乙○○（曾昭明）之事務所地
      址，即高雄市三民區○○○路647 號為陳緞、甲○之文書
      送達地址，實則均由乙○○代為收受處理，此均有
      本件本票裁定及強制執行聲請狀、送達證書等附卷為憑。
      又觀之本件之本票上所載陳緞、甲○之發票人地址均為高
      雄市○○○路674 號，即同於被告乙○○之事務所地址一
      節可知，被告乙○○與甲○確有偽造本件本票並進而持以
      行使之犯行，渠等2人均推諉不知，自難採信。
（五）再者，被告乙○○以系爭本票聲請法院裁定強制執行，經
      拍賣程序後由被告乙○○承受上開土地，並於85年10月12
      日完成所有權移轉登記後，再以虛偽買賣方式移轉所有權
      登記予被告甲○之事實，已如前述，嗣由被告甲○以上開
      土地於86年1 月30日向萬泰銀行設定最高限額抵押貸款48
      0 萬元後，再由被告甲○於86年5 月12日以285 萬元之價
      格轉售予陳毅峰等情，此有高雄市政府地政處前鎮地政事
      務所90年8 月23日高市地鎮三字第07045 號函附之土地買
      賣所有權移轉契約書、土地登記申請書、戶籍謄本、土地
      抵押權設定契約書及異動索引查詢功能選擇等件在卷可憑
      （見原審卷第11頁至第14頁、第20頁至第48頁），雖被告
      乙○○、甲○於原審審理時均辯稱：係以將土地過戶給甲
      ○由其向銀行設定抵押貸款後，由甲○將所貸得款項償還
      予陳富誠之此種方式，清償借款等語，惟被告乙○○聲請
      系爭本票裁定強制執行及承受費用，均由陳富誠所支付等
      情，業據其供明在卷（見原審卷第238 頁），是以債權人
      陳富誠既已先行支付系爭本票所需之強制執行費用，衡情
      豈有由被告乙○○承受上開土地後再過戶給債務人即被告
      甲○，而非直接過戶至陳富誠名下，致其受有借款債權無
      法獲得清償之危險？且如將上開土地過戶至債權人陳富誠
      名下，其亦能持上開土地向銀行貸款獲償，又何須以此迂
      迴且大費周章之方式，由被告甲○向銀行貸款來償付其所
      欠陳富誠之借款？所辯顯與常情有違，委難採信。另參以
      被告甲○於原審審理時又自承：我向萬泰銀行貸款後，係
      在陳富誠家中以現金先償還部分借款，嗣將土地賣出後，
      係自高雄銀行帳戶領出現金，再至陳富誠家中還錢給他等
      語（見原審卷第169 頁、第238 頁），然被告甲○係於86
      年1 月30日以上開土地向萬泰銀行設定最高限額抵押貸款
      480 萬元之事實，已如前述，而陳富誠於85年11月22日自
      臺灣出境後，即未有回臺之紀錄，此有內政部警政署入出
      境管理局91年1 月28日（九一）境信昌字第003669號函附
      入出境紀錄表1 紙在卷可佐（見原審卷第151 頁、第152
      頁），則被告甲○如何能於向銀行貸款後，拿到陳富誠家
      中將所貸款項親自償付予陳富誠？殊難想像；且經原審函
      查高雄銀行被告所開立之帳戶，亦查無被告甲○自賣出土
      地後有大筆提、匯款之紀錄，有卷附高雄銀行前鎮分行91
      年6 月17日九一高銀鎮存字第3003號函附之交易明細資料
      在卷可稽（見原審卷第205 頁至第209 頁），益徵系爭本
      票顯係偽造乙情，灼然甚明。此外，經原審當庭命被告甲
      ○、乙○○書寫「陳緞」字樣各10遍，核對其與系爭本票
      發票人上「陳緞」之筆跡，本院認2 者運筆順序及神韻，
      固不相同（因卷附之系爭本票為影本，且無被告2 人平日
      有關「陳緞」字跡之樣本，無法送請有關單位作有效之鑑
      定），此觀系爭本票及被告2 人於原審調查中所書寫「陳
      緞」之簽名在卷可參（見外放證物附件卷及原審卷第127
      頁、第172 頁），惟該本票既非由被告甲○之生母陳緞所
      共同簽發，且所載金額750 萬元之債權亦屬虛偽等情，均
      已如前述，又被告甲○既為系爭本票之共同發票人，且係
      由被告乙○○持之向法院聲請本票裁定及強制執行，由此
      亦足推論系爭本票發票人上「陳緞」之署押，應係被告2
      人委請不知情之第三人所偽造甚明。
（六）綜上各情，足認被告甲○於出養予李金後，因已無法繼承
      其生母陳緞之遺產，竟與被告乙○○共謀意圖自己不法之
      所有，明知實際上並無本票債權而共同偽造以陳緞為共同
      發票人之本票，進而由被告乙○○持以向法院聲請本票裁
      定強制執行，以此方式詐得陳緞之遺產，顯見其等就上開
      犯行，均有犯意聯絡及行為分擔至明。被告甲○、乙○○
      2 人上開所辯各語，無非均係事後脫卸罪責之詞，均無足
      取。本件事證明確，被告2 人犯行，均堪認定。
三、按執票人就本票聲請法院裁定強制執行事件，係屬非訟事件
    ，法官僅據執票人之聲請而為形式上審查無訛，即將本票內
    容登載於裁定書上准予強制執行，無須為實質上審查，以判
    斷本票內容之真偽，故以偽造之本票聲請法院裁定准予強制
    執行，如足生損害於公眾或他人，自尚牽連犯刑法第214 條
    之使公務員登載不實罪。又行使偽造有價證券，以取得票面
    價值之對價，固不另論詐欺罪，但如以偽造之本票聲請法院
    裁定准予強制執行後，執該裁定為執行名義，聲請強制執行
    ，則其行為，為行使偽造有價證券以外之另一行為，其間有
    方法、目的關係，應論以詐欺罪之牽連犯（最高法院85年度
    台上字第3936號刑事判決意旨參照）。是被告甲○、乙○○
    2 人意圖供行使之用，而偽造陳緞為共同發票人之本票持向
    原審法院聲請本票裁定後，進而行使本票裁定聲請強制執行
    ，由被告乙○○承受本件不動產後，再以虛偽之買賣原因將
    不動產登記予被告甲○，而詐得陳緞之遺產，足生損害於法
    院裁定之正確性、地政機關文書登載之正確性及陳緞之遺產
    管理人即國有財產局，核被告2 人所為，均係犯刑法第201
    條第1 項之偽造有價證券罪、刑法第216 條、第214 條之行
    使明知不實事項使公務員登載不實文書罪及刑法第339 條第
    1 項之詐欺取財罪。被告2 人利用不知情之第三人在上開本
    票之發票人上偽簽「陳緞」之署押而偽造有價證券之行為，
    均為間接正犯。其等就上開犯行，均有犯意聯絡及行為分擔
    ，應論以共同正犯。又被告先後2 次使公務員登載不實行為
    ，係時間緊接，手法相同，觸犯構成要件同一之罪名，顯係
    基於概括之犯意反覆為之，為連續犯，僅論以一罪。又被告
    等意圖供行使之用而於本票發票人上偽造「陳緞」署押之行
    為，係偽造有價證券之部分行為；其等偽造本票後並持以行
    使，其行使有價證券之輕度行為，應為偽造有價證券之重度
    行為所吸收；又其等使公務員登載不實文書之低度行為，應
    為行使使公務員登載不實文書之高度行為所吸收，均不另論
    罪。再被告2 人所犯上開偽造有價證券、行使明知不實事項
    使公務員登載不實文書及詐欺取財三罪間，互有方法、目的
    之牽連關係，應依牽連犯規定從一重之偽造有價證券罪處斷
    。公訴人雖未就被告2 人前揭之詐欺取財犯行起訴，惟此部
    分與已起訴論罪部分有牽連犯之裁判上一罪關係，為起訴效
    力所及，本院自得併予審究。
四、原判決以被告乙○○、甲○罪證明確，因予論罪科刑，固非
    無見；惟查：原判決對於被告2 人明知其2 人間並無買賣之
    事實，而使地政機關之承辦公務員，為不實之所有權移轉登
    記，將本件土地移轉登記為甲○所有之事實，而此部分業經
    檢察官於起訴事實中有所論述，原判決卻漏未認定及論究，
    尚有未洽。被告2 人上訴意旨，仍執前詞，否認犯罪，指摘
    原判決不當，雖無理由，然原判決既有上開可議之處，自屬
    無可維持，應由本院將原判決予以撤銷改判。爰審酌被告甲
    ○明知已無法繼承其生母之遺產，在遺產無人可繼承下，竟
    起貪念，與被告乙○○2 人共同偽造本票，並持向法院聲請
    本票裁定強制執行，不僅減損法院裁定、強制執行之正確性
    及地政機關文書登載之正確情，嗣將土地轉賣他人，更影響
    交易安全及經濟秩序甚鉅，惡性非輕，且犯後猶飾詞圖卸，
    均無悔意等一切情狀，各量處有期徒刑3 年2 月。如附表所
    示之本票1 紙，除發票人「陳緞」之部分係屬偽造外，餘係
    由被告甲○所簽發並無偽造可言，是該本票上所偽造發票人
    「陳緞」部分，係偽造之有價證券，應依刑法第205 條規定
    宣告沒收。
據上論結，應依刑事訴訟法第369 條第1 項前段、第364 條、第
299 條第1 項前段，刑法第11條前段、第28條、第201 條第1 項
、第216 條、第214 條、第339 條第1 項、第55條、第205 條，
罰金罰鍰提高標準條例第1 條前段，判決如主文。
本案經檢察官張其主到庭執行職務。
中    華    民    國    95    年    5     月    22    日
                  刑事第二庭    審判長法  官  林正雄
                                      法  官  陳啟造
                                      法  官  黃壽燕
以上正本證明與原本無異。
如不服本判決應於收受本判決後10日內向本院提出上訴書狀，其
未敘述上訴理由者，並得於提起上訴後10日內向本院補提理由書
狀（均須按他造當事人之人數附繕本）「切勿逕送上級法院」。
中    華    民    國    95    年    5     月    22    日
                                      書記官  王婉蓉
附錄本件判決論罪科刑法條：
刑法第201 條
  意圖供行使之用，而偽造、變造公債票，公司股票或其他有價
  證券者，處3 年以上10年以下有期徒刑，得併科3,000 元以下
  罰金。
  行使偽造、變造之公債票、公司股票或其他有價證券或意圖供
  行使之用，而收集或交付於人者，處1 年以上7 年以下有期徒
  刑，得併科3,000 元以下罰金。
刑法第216 條
  行使第210 條至第215 條之文書者，依偽造、變造文書或登載
  不實事項或使登載不實事項之規定處斷。
刑法第214 條
  明知為不實之事項，而使公務員登載於職務上所掌之公文書，
  足以生損害於公眾或他人者，處3 年以下有期徒刑、拘役或50
  0 元以下罰金。
刑法第339 條
  意圖為自己或第三人不法之所有，以詐術使人將本人或第三人
  之物交付者，處5 年以下有期徒刑、拘役或科或併科1,000 元
  以下罰金。
  以前項方法得財產上不法之利益或使第三人得之者，亦同。
  前二項之未遂犯罰之。
附表：
┌────────┬───┬──────┬───────┬───────┐
│ 本  票  號  碼 │發票人│金額(新台幣)│發    票    日│到    期    日│
├────────┼───┼──────┼───────┼───────┤
│CH285052        │陳緞  │750萬元     │83年1月19日   │83年10月20日  │
│                │甲○  │            │              │              │
└────────┴───┴──────┴───────┴───────┘


司法院資訊處製作；財團法人民間司法改革基金會備份。
